ACORDAO-COMPLETO-2367208

ACÓRDÃO 11100/2019 ATA 35/2019 - PRIMEIRA CÂMARA

VISTOS, relatados e discutidos estes autos de representação formulada pelo Procurador da República Enrico Rodrigues de Freitas, na qual noticia possíveis irregularidades ocorridas no âmbito do Conselho Regional de Profissionais de Relações Públicas da 4ª Região (Conrerp 4ª Região) ,
ACORDAM os Ministros do Tribunal de Contas da União, reunidos em sessão de 1ª Câmara, ante as razões expostas pelo Relator, em:
9.1. conhecer da presente representação, por atender os requisitos de admissibilidade previstos nos arts. 235 e 237, inciso III, do Regimento Interno/TCU;
9.2. dar ciência ao Conselho Regional de Profissionais de Relações Públicas da 4ª Região (Conrerp 4ª Região) das ocorrências apontadas na presente representação para a adoção das providências de sua alçada;
9.3. dar ciência desta deliberação ao representante e ao Conselho Regional de Profissionais de Relações Públicas da 4ª Região.

Representação na qual se noticia possíveis irregularidades ocorridas no âmbito do Conselho Regional de Profissionais de Relações Públicas da 4ª Região (Conrerp 4ª Região).

Primeira Câmara

3. Representante: Enrico Rodrigues de Freitas - Procurador da República.

13.1. Ministros presentes: Walton Alencar Rodrigues (Presidente), Benjamin Zymler, Bruno Dantas e Vital do Rêgo.
13.2. Ministros-Substitutos presentes: Augusto Sherman Cavalcanti (Relator) e Weder de Oliveira.

AUGUSTO SHERMAN

Adoto, como relatório, a instrução elaborada pela SeinfraUrbana (peça 3) , reproduzida a seguir, a qual recebeu a aprovação do escalão dirigente daquela unidade.
	A. Identificação do Processo

	TC Processo 041.179/2018-8
	Conhecimento. Possíveis irregularidades na execução da obra de reforma da sede do Conrerp 4ª Região. Procedência parcial. Apuração no âmbito da unidade jurisdicionada. Ciência ao representante. Arquivamento.

	Unidade Jurisdicionada
	Uasg

	Conselho Regional de Profissionais de Relações Públicas da 4ª Região (Conrerp 4ª Região) 
	---

	Objeto

	Obra de reforma da sede do Conrerp 4ª Região

	Representante
	CPF

	Enrico Rodrigues de Freitas
Procurador da República
	XXX.393.060-XX

	Há pedido de Sustentação Oral?

	Não.
	
	Vigência
	Valor Pago

	---
	R$ 16.294,00

	Fase da Obra 

	---

	B. Alegações do Representante 

	1.	O representante informa que está em tramitação, no 17º Ofício da Procuradoria da República no Rio Grande do Sul - PR/RS, o Procedimento Preparatório nº 1.29.000.001210/2018-89, cujo objeto é a apuração de supostas irregularidades no Conselho Regional de Profissionais de Relações Públicas da 4ª Região (Conrerp 4ª Região) , concernentes às seguintes questões (peça 1, p. 5) :
	a) o Conselho não publica no Portal da Transparência os relatórios de fiscalização desde 2015;
	b) a realização de obra na sede do Conselho Regional de Profissionais de Relações Públicas da 4ª Região sem licitação;
	c) Assessor jurídico Mauricio Lacerda não executava a função nas dependências do conselho e enviava a sua filha, Marina Lacerda, mas após suposta denúncia ele passou a comparecer uma vez por semana;
	d) despesas com almoços, jantares, viagens e transporte são contabilizadas por uma empresa terceirizada e não são publicadas no Portal da Transparência; e
	e) não estão ocorrendo as plenárias de fiscalização, que são sessões que aceleram os processos de fiscalização das denúncias. 
2.	Quanto à obra de reforma da sede do Conrerp 4ª Região, ela foi realizada na primeira quinzena de janeiro do ano de 2018, sem processo licitatório e com valores pagos até 9/2/2018 de R$ 16.294,00 conforme Notas Fiscais e documentos constantes na peça 3, p. 14-20, do TC Processo 036.518/2018-2, processo de Denúncia tratando do mesmo assunto e que se encontra em análise por esta Unidade Técnica.

	C. Exame de Admissibilidade

	Legitimidade do Autor

	O representante possui legitimidade para representar ao Tribunal?
 (Fundamento: art. 234 do Regimento Interno/TCU) 
	Sim

	Redação em Linguagem Compreensível

	A representação está redigida em linguagem clara e objetiva, contém nome legível, qualificação e endereço do representante?
 (Fundamento: art. 235 do Regimento Interno/TCU) 
	Sim

	Indício Concernente à Irregularidade ou Ilegalidade

	A representação encontra-se acompanhada do indício concernente à irregularidade ou ilegalidade apontada pelo autor? 
Elementos do TC Processo 036.518/2018-2, processo de Denúncia tratando do mesmo assunto e que se encontra em análise por esta Unidade Técnica, permitem caracterizar o indício concernente à irregularidade ou ilegalidade apontada pelo autor
 (Fundamento: art. 235 do Regimento Interno/TCU) 
	Sim

	Competência do TCU

	A representação trata de matéria de competência do TCU?
 (Fundamento:  art. 235 do Regimento Interno/TCU e art. 15 do Decreto Lei 860/1969 e alterações) 
	Sim

	Interesse Público

	Os argumentos do autor indicam a possibilidade de existência de interesse público, caso restem comprovadas as supostas irregularidades apontadas na peça inicial.
 (Fundamento: art. 103, § 1º, da Resolução - TCU 259/2014) 
	Sim

	3.	Análise quanto ao interesse público: Confirmadas as alegações do representante, há potencial risco de inexecução ou execução insatisfatória da obra de reforma da sede do Conrerp 4ª Região. 

	Conclusão quanto ao Exame de Admissibilidade 
4.	Presentes todos os requisitos de admissibilidade constantes nos arts. 235 e 237, III, do Regimento Interno/TCU, e no art. 103, § 1º, da Resolução - TCU 259/2014, a representação deve ser conhecida.

	D. Exame Sumário

	5.	Segundo a Resolução - TCU 259/2014, art. 106, estando presentes os requisitos de admissibilidade, deverá ser efetuado exame sumário acerca “do risco para a unidade jurisdicionada, da materialidade e relevância dos fatos noticiados na denúncia ou representação”.
6.	Ante o atual cenário da administração pública nacional, de escassez de recursos tanto humanos quanto financeiros, o TCU tem buscado concentrar seus esforços para aprimorar a atuação dos principais órgãos e instituições federais. Mediante essa atuação, busca-se alcançar melhorias de critérios, procedimentos e controles para, assim, lograr uma melhor aplicação dos recursos federias por parte dos demais entes da Federação. Com isso, o Tribunal visa otimizar o uso de seus recursos em prol da sociedade com atividades de maior relação efetividade/custo.
7.	Essa iniciativa está alinhada, por exemplo, com o Decreto 9203/2017, que dispõe sobre a política de governança da administração pública federal. O normativo estabelece como diretriz da governança pública a entrega de valor público; ou seja, a geração de produtos e resultados que representem respostas efetivas e úteis às demandas de interesse público.
8.	Além dele, o Decreto-Lei 200/1967, art. 14, dispõe que o trabalho administrativo deverá ser racionalizado mediante a supressão de controles cujo custo seja evidentemente superior ao risco. Por sua vez, o mais recente Decreto 9094/2017, que dispõe sobre procedimentos para simplificação e desburocratização do Poder Executivo Federal, apresenta como diretriz, em seu artigo 1º, a racionalização de métodos e de procedimentos de controle.
9.	Assim, nos termos do art. 106, § 3º, inciso II, da Resolução – TCU 259/2014, somente deverá ser dado prosseguimento ao processo no caso de os fatos denunciados serem considerados de alto risco, materialidade ou relevância.
10.	No âmbito do TCU a questão foi regulamentada pela Portaria-Segecex 12/2016, nos seguintes termos:
16. Para a realização do exame sumário, a unidade técnica deve considerar as seguintes premissas indicadas na Instrução Normativa – TCU 63/2010: 
I - Risco: possibilidade de algo acontecer e ter impacto nos objetivos da unidade jurisdicionada, sendo medido em termos de consequências e probabilidades; 
II - Materialidade: volume de recursos envolvidos; 
III - Relevância: aspecto ou fato considerado importante, em geral no contexto do objetivo delineado, ainda que não seja material ou economicamente significativo. 
1.	
2.	
3.	
4.	
5.	
6.	
No presente caso, a representação reporta indícios de irregularidades na execução da obra de reforma da sede do Conrerp 4ª Região, com valores pagos até 9/2/2018 de R$ 16.294,00 conforme Notas Fiscais e documentos constantes na peça 3, p. 14-20, do TC Processo 036.518/2018-2.
11.	A reforma em questão constitui intervenção pontual do Conrerp 4ª Região, não possuindo características que permitam afirmar que se trata de investimento relevante referente à sua atuação junto aos seus profissionais registrados.
12.	Não há, tampouco, elementos que indiquem que os fatos denunciados representem risco de impactar, de forma significativa, os objetivos do Conrerp 4ª Região. 
13.	A mais, no tocante a materialidade, registra-se, por exemplo, que no Fiscobras de 2018, o valor médio dos 77 empreendimentos fiscalizados pelo TCU foi de R$ 380 milhões. Assim, o empreendimento em questão possui baixa materialidade quando comparado aos usuais objetos de fiscalização do TCU.
14.	Considerando o exposto, avalia-se que o presente caso não se reveste dos requisitos de risco, materialidade e relevância que justifiquem a atuação desta Casa. Ainda, observa-se que o TCU já se posicionou de maneira análoga em decisões precedentes, a exemplo dos Acórdão 332/2018-TCU-Plenário, Benjamin Zymler; 4502/2018 – Segunda Câmara, Aroldo Cedraz; e 7974/2017 – Segunda Câmara, Aroldo Cedraz.
15.	Assim, com fundamento na Resolução – TCU 259/2014, art. 106, § 3º, inciso I, propõe-se que as questões levantadas pelo representante sejam levadas ao conhecimento do Conrerp 4ª Região para a adoção das providências de sua alçada, e o arquivamento do processo.
	E. Proposta de Encaminhamento

16.	Em virtude do exposto, propõe-se:
16.1	       conhecer da Representação, com fundamento nos arts. 235 e 237, inciso III, do Regimento Interno/TCU, para, no mérito, considerá-la parcialmente procedente;
16.2. 	       comunicar ao Conselho Regional de Profissionais de Relações Públicas da 4ª Região (Conrerp 4ª Região) , com fundamento na Resolução – TCU 259/2014, art. 106, § 3º, inciso I, para a adoção das providências de sua alçada, a questão levantada pelo representante quanto à existência de possíveis irregularidades na execução da obra de reforma na sede do Conrerp 4ª Região, sem processo prévio de licitação;
16.3. 	       enviar ao Conselho Regional de Profissionais de Relações Públicas da 4ª Região (Conrerp 4ª Região) cópia do inteiro teor da decisão que vir a ser proferida, assim como da peça 1 deste processo;
16.4. 	       dar ciência desta deliberação ao representante;
16.5. 	       autorizar o arquivamento do processo, com fundamento no art. 169, inciso III, do Regimento Interno/TCU, c/c o inciso I, § 3º do art. 106 da Resolução TCU 259/2014.

	É o relatório.

não consta.

Não atuou.

REPRESENTAÇÃO. POSSÍVEIS IRREGULARIDADES PRATICADAS NO ÂMBITO DO CONRERP 4ª REGIÃO. BAIXO RISCO E MATERIALIDADE DAS IRREGULARIDADES APONTADAS. CONHECIMENTO. CIÊNCIA À ENTIDADE. ARQUIVAMENTO.

REPRESENTAÇÃO (REPR)

Trata-se de representação formulada pelo Procurador da República Enrico Rodrigues de Freitas, na qual noticia possíveis irregularidades ocorridas no âmbito do Conselho Regional de Profissionais de Relações Públicas da 4ª Região (Conrerp 4ª Região) .
2.	De antemão, a presente representação deve ser conhecida, por atender os requisitos de admissibilidade previstos nos arts. 235 e 237, inciso III, do Regimento Interno/TCU.
3.	Foi apontado pelo representante que se encontra em tramitação, no 17º Ofício da Procuradoria da República no Rio Grande do Sul (PR/RS) , o Procedimento Preparatório nº 1.29.000.001210/2018-89, cujo objeto é a apuração de supostas irregularidades no Conselho Regional de Profissionais de Relações Públicas da 4ª Região (Conrerp 4ª Região) , envolvendo as seguintes ocorrências:
	a) o Conselho não publica no Portal da Transparência os relatórios de fiscalização desde 2015;
	b) a realização de obra na sede do Conselho Regional de Profissionais de Relações Públicas da 4ª Região sem licitação;
	c) o assessor jurídico Mauricio Lacerda não executava a função nas dependências do conselho e enviava a sua filha, Marina Lacerda, mas após suposta denúncia ele passou a comparecer uma vez por semana;
	d) despesas com almoços, jantares, viagens e transporte são contabilizadas por uma empresa terceirizada e não são publicadas no Portal da Transparência; e
	e) não estão ocorrendo as plenárias de fiscalização, que são sessões que aceleram os processos de fiscalização das denúncias. 
4.	Além disso, aponta que a obra de reforma da sede do Conrerp 4ª Região, ocorrida na primeira quinzena de janeiro do ano de 2018, foi realizada sem processo licitatório e com valores pagos até 9/2/2018 de R$ 16.294,00, conforme documentos constantes do TC-Processo 036.518/2018-2, processo de Denúncia tratando do mesmo assunto e que se encontra em análise pela SeinfraUrbana.
5.	A SeinfraUrbana, responsável pelo saneamento também destes autos, considerando a baixa materialidade, risco e relevância das ocorrências apontadas, e, ainda, o atual cenário da administração pública nacional, de escassez de recursos tanto humanos quanto financeiros, propõe que a presente representação seja conhecida, para, no mérito, ser considerada parcialmente procedente, levando os fatos apontados ao conhecimento do Conrerp 4ª Região para a adoção das providências de sua alçada.
6.	Entendo adequada a avaliação da SeinfraUrbana. Em complemento, pondero que, conforme informações prestadas pelo representante (peça 1, p. 6-7) , (1) as questões apontadas nos subitens “a” e “e” do item 3 acima já foram dirimidas no âmbito do Procedimento Preparatório nº 1.29.000.001210/2018-89 da PR-RS; e (2) a questão do subitem “c” já é objeto de apuração no IC 001404.2006.04.000-3, em Trâmite no Ministério Público do Trabalho. Ainda, quanto à reforma da sede do Conrerp 4ª Região, a irregularidade consta do TC-Processo 036.518/2018-2, em análise na SeinfraUrbana.
7.	Ante essas ponderações, e considerando as providências já em andamento, entendo que, na linha das razões expostas pela unidade técnica, mostra-se contraproducente a adoção de medidas adicionais no âmbito deste processo. Mostra-se, entretanto, pertinente dar ciência à entidade das ocorrências apontadas pelo representante para as providências de sua competência acerca não apenas da obra questionada, mas também das relativas às demais ocorrências apontadas na representação.
8.	Considerando que os fatos apontados não foram objeto de manifestação por parte do Conselho nestes autos, deixo de me pronunciar acerca do mérito desta representação.
	Ante o exposto, manifesto-me por que o Tribunal aprove o acórdão que ora submeto à apreciação deste Colegiado.
TCU, Sala das Sessões Ministro Luciano Brandão Alves de Souza, em 1 de outubro de 2019.
AUGUSTO SHERMAN CAVALCANTI 
Relator